【裁判字號】    95,簡上,4
【裁判日期】    950510
【裁判案由】    確認本票債權不存在
【裁判全文】
臺灣屏東地方法院民事判決               95年度簡上字第4號
上  訴  人  乙○○
            丁○○
            戊○○
被上訴人    甲○○○
上列當事人間請求確認本票債權不存在事件，上訴人對於中華民
國94年11月17日本院94年度潮簡字第137 號第一審判決提起上訴
，本院於民國95年4月26日言詞辯論終結，判決如下：
    主  文
原判決關於駁回上訴人後開第二項之訴及該部分訴訟費用之裁判
均廢棄。
確認被上訴人持有上訴人所簽發如附表所示之本票二張，每張票
據債權於超過新台幣壹拾貳萬伍仟元部分不存在。
上訴人其餘上訴駁回。
第一、二審訴訟費用由被上訴人負擔分五分之二，餘由上訴人連
帶負擔。
    事實及理由
甲、上訴人戊○○經本院合法通知，未於言詞辯論期日到庭，經
    核並無民事訴訟法第386 條各款所列情形之一，爰依被上訴
    人之聲請准予一造辯論而為判決。
乙、上訴人方面：
    上訴人主張被上訴人執有上訴人所共同簽發如附表所示之本
    票2 紙（下稱系爭本票），並聲請本院裁定准予強制執行。
    然系爭本票之簽發，係因上訴人於民國92年11月5 日及同年
    12月30日分別向被上訴人借款新臺幣（下同）10萬元，共20
    萬元，被上訴人要求上訴人各簽發面額20萬元之本票1 紙，
    合計40萬元面額之本票2 紙供擔保，惟上訴人於預先扣除利
    息後僅實際取得9 萬元，上訴人已於93年6 月15日償還被上
    訴人1 萬元，嗣於93年6 月28日，上訴人乙○○經上訴人丁○○、戊○○之授權，就上開借款債務與被上訴人成立和解
    ，同意於1 年後，上訴人戊○○服完兵役後，再每月分期清
    償2 萬元與被上訴人，如上訴人未依約履行，則上訴人願依
    系爭本票票面金額，全數攤還被上訴人。是以系爭本票之債
    權實際僅有20萬元（1 紙10萬元，2 紙共20萬元）等語，原
    審判決上訴人敗訴，上訴人不服，提出上訴。於本院聲明：
    (一)原判決廢棄。(二)確認被上訴人對上訴人所簽發之本票債權
    超過20萬部分不存在。
丙、被上訴人則以：
    上訴人係向伊借款40萬元，至於被上訴人前向法院聲請系爭
    本票裁定，只是要確定債權，並未查封被告之財產，和解書
    確係被上訴人所簽，上訴人迄今並未清償任何款項等語置辯
    ，並聲明：上訴駁回。
丁、上訴人主張其於92年11月5 日及同年12月30日向被上訴人借
    款，嗣兩造於93年6 月28日就上開借款債務簽立和解書，並
    簽發系爭本票用以擔保借款，因上訴人未依和解書履行，被
    上訴人遂持系爭本票向本院聲請准許強制執行，經本院以94
    年度票字第498 號裁定准許在案等情，業據上訴人提出和解
    書（見原審卷第4 頁），及原審依職權調閱上開94年度票字
    第498 號民事卷核閱屬實，復為兩造所不爭執，堪信為真正
    。
戊、爭執之事項：
    上訴人向被上訴人借款之金額為何？被上訴人對上訴人之本
    票債權金額為何？
(一)、上訴人向被上訴人借款之金額為何？
(1)、按當事人主張有利於已之事實者，就其事實有舉證責任，民
    事訴訟法第277 條定有明文。又金錢借貸契約，固屬要物契
    約，應由貸與人就交付金錢之事實負舉證之責。最高法院86
    年度台上字第3880號判決意旨參照。
(2)、上訴人主張向被上訴人借款20萬元，被上訴人則以係借款40
    萬元等語置辯，經查，上訴人主張之事實，業經證人丙○○
    到庭證稱：我帶上訴人乙○○去找被上訴人，我總共看到她
    拿18萬元，不是一次給付，是分次給的，我有看到她簽票，
    10 萬 元的現金就開20萬的票，是為了怕以後沒有繳息，所
    以這樣開票，我以前跟她借錢也是這樣等語（見本院卷第25
    、26頁），按債權人於借貸時，有預扣利息之情，且為擔保
    其債權，於要求債務人簽發票據時，票面金額會高於實際借
    款金額，於債務人借款未為清償時，以為懲罰性違約金支付
    之依據，是以證人所述，與常情尚無違悖。復被上訴人迄今
    末能舉證證明有交付40萬元，要難為其有利之認定，是以上
    訴人主張借款金額為20萬元，足資採信。
(二)、被上訴人對上訴人之本票債權金額為何？
(1)、解釋當事人之契約，應以當事人立約當時之真意為準，而真
    意何在，又應以過去事實及其他一切證據資料為斷定之標準
    ，不能拘泥文字致失真意；而解釋當事人所立書據之真意，
    以當時之事實及其他一切證據資料為其判斷之標準，不能拘
    泥字面或截取書據中一二語，任意推解致失真意，另解釋私
    人之契約應通觀全文，並斟酌立約當時之情形，以期不失立
    約人之真意；解釋當事人立約之真意，除雙方中途有變更立
    約內容之同意，應從其變更以為解釋外，均以當事人立約當
    時之真意為準（最高法院19年上字第58號、第453 號、第28
    號、18年上字第1727號及49年台上第303 號判例參照）按其
    約定之違約金過高者，得由法院依職權予以酌減。契約當事
    人約定之違約金是否過高，應依一般客觀之事實、社會經濟
    狀況、當事人實際上所受損害及債務人如能如期履行債務時
    ，債權人可享受之一切利益為衡量標準。而債務已為一部履
    行者，法院亦得比照債權人所受利益，減少其數額。是當事
    人所受之一切消極損害（即可享受之預期利益）及積極損害
    ，均應加以審酌。又行使債權，履行義務，應依誠實及信用
    方法，為民法第148 條第2 項所明定。再違約金之約定倘係
    過高，法院本得依職權酌減之，此觀之民法第252 條規定自
    明。故當事人約定之違約金過高而顯失公平，即應依誠信原
    則予以檢驗。最高法院84年度台上字第978 號、91年度台簡
    抗字第9 號判決參酌。
(2)、按上訴人乙○○與被上訴人於93年6 月28日簽立和解書，其
    內容為：「雙方同意和解，之前開立2 張本票，劉青勇、劉
    能河背書無效，現重新開立本票2 張，丁○○、戊○○背書
    ，乙方（即上訴人乙○○）目前經濟困難，甲方（即被上訴
    人甲○○○）同意，一年過後再每月分期攤還2 萬元正，到
    時違約，照本票數目全額攤還。」依上開實務見解，細繹當
    事人真意，此份和解書係表示，若上訴人未於94年6 月28日
    起，每月攤還2 萬元，則構成違約，違約金的金額即係依本
    票所載的票面金額扣除借款金額。經查，上訴人於94年6 月
    28 日 後，並未依上開和解內容按月給付2 萬元予被上訴人
    ，此為兩造所不爭執（見原審卷第30頁），則上訴人顯已違
    反和解書內容之約定，而構成違約，被上訴人自得向上訴人
    收取違約金。惟查，兩造間借款金額為20萬元，業如上述，
    而系爭本票票面金額為40萬元，依上開說明，則本件的違約
    金高達20萬元，顯屬過高，本院爰依職權酌被上訴人所受
    損害、上訴人如依約履行被上訴人所獲得的利益等情，認本
    件違約金應予以酌減為5 萬元，方屬適當。
(3)、上訴人主張業已清償被上訴人1 萬元云云，此為被上訴人所
    否認，而上訴人亦未舉證以明其說，自難為有利於其之認定
    。是以上訴人對被上訴人尚有借款金額20萬元未清償，加計
    上述之5 萬元違約金，則被上訴人對上訴人的本票債權為25
    萬元。
(三)、綜上所述，被上訴人對上訴人之本票債權為25萬元。上訴人
    本於本票債權債務之法律關係，請求判決確認被上訴人持有
    上訴人所簽發之系爭本票，其中超過20萬元部分之本票債權
    不存在，於主文第2 項所示之範圍為有理由，應予准許。至
    其請求確認就系爭本票，於超過主文第2 項所示範圍之本票
    債權不存在，為無理由，應予駁回。原審就上開應予准許部
    分，為上訴人敗訴之判決，容有未洽；上訴人就此部分上訴
    意旨指摘原判決此部分為不當，求予廢棄改判，為有理由，
    爰由本院將原判決關於此部分予以廢棄改判如主文第2 項所
    示。至於上訴人之請求不應准許部分，原判決為上訴人敗訴
    之判決，經核於法並無不合，上訴人就此部分上訴意旨求予
    廢棄改判，為無理由，應駁回其上訴。
(四)、又本件待證事實已臻明確，兩造其餘攻擊防禦方法及舉證，
    對判決之結果已不生影響，爰不一一詳為審酌，附此敘明。
(五)、據上論結，本件上訴為一部有理由，一部無理由，依民事訴
    訟法第436 條之1 第3 項、第463 條、第385 條第1 項前段
    、第450 條、第449 條第1 項、第79條及第85條第2 項，判
    決如主文。
中    華    民    國    95    年    5     月    10    日
                  民事第二庭    審判長法  官  阮世賢
                                      法  官  春生
                                      法  官  吳思怡
右為正本係照原本作成。
不得上訴。
中    華    民    國    95    年    5     月    10    日
                                  法院書記官  王秋淑
附表
┌──┬───────┬────────┬────┬─────┐
│編號│ 發票日       │票面金額（新臺幣│ 到期日 │票據號碼  │
│    │              │ ）             │        │          │
├──┼───────┼────────┼────┼─────┤
│一  │ 92年11月5 日 │ 200,000        │  未載  │ 368501   │
├──┼───────┼────────┼────┼─────┤
│二  │ 92年12月30日 │ 200,000        │  未載  │ 368502   │
└──┴───────┴────────┴────┴─────┘


司法院資訊處製作；財團法人民間司法改革基金會備份。
